【裁判字號】    96,上更(一),398
【裁判日期】    970229
【裁判案由】    偽造有價證券
【裁判全文】
臺灣高等法院高雄分院刑事判決     96年度上更(一)字第398號
上  訴  人
即  被  告  丙○○
指定辯護人  本院公設辯護人于欣潔
上列上訴人因偽造有價證券案件，不服臺灣高雄地方法院94年度
訴字第3188號中華民國95年7 月18日第一審判決（起訴案號：臺
灣高雄地方法院檢察署94年度偵字第17039 號），提起上訴，判
決後，經最高法院發回更審，本院判決如下：
    主  文
原判決撤銷。
丙○○意圖供行使之用，而偽造有價證券，處有期徒刑壹年陸月
。本票（票號TH0000000 、發票日93年1 月12日、到期日93年2
月28日）壹紙上發票人魏憶龍部分沒收。
      事    實
一、丙○○係魏梓安之父親，緣魏梓安積欠乙○○所經營位於高
    雄市苓雅區○○○路11號之「高大當舖」債務計新臺幣（下
    同）140 萬元，遭該當舖經理甲○○催索，丙○○為替魏梓
    安擔保，即於民國（下同）93年1 月12日，在上開「高大當
    舖」內簽發140 萬元之本票1 紙（票號TH0000000 號、發票
    日93年1 月12日、到期日93年2 月28日）。因甲○○認其信
    用不夠，要求其再找一位保證人，丙○○明知其未經其宗親
    即前臺北市議員魏憶龍之同意，竟意圖供行使之用，偽造「
    魏憶龍」之署押於上開本票發票人欄上，而偽造有價證券，
    再持以交付甲○○，作為其子魏梓安積欠乙○○所經營之「
    高大當舖」舊有債務之擔保而行使之。嗣因丙○○未依約清
    償債務，經甲○○持該本票向魏憶龍追討，始知上情。
二、案經高大當舖代理人甲○○訴請臺灣高雄地方法院檢察署檢
    察官偵查起訴。
      理    由
一、關於證據能力部分：按刑事訴訟法第159 條之5 規定，被告
    以外之人於審判外之陳述，雖不符前4 條之規定，而經當事
    人於審判程序同意作為證據，法院審酌該言詞陳述或書面陳
    述作成時之情況，認為適當者，亦得為證據。當事人、代理
    人或辯護人於法院調查證據時，知有第159 條第1 項不得為
    證據之情形，而未於言詞辯論終結前聲明異議者，視為有前
    項之同意。本件證人魏憶龍於警詢中以理運國際法律事務所
    函文說明未授權簽發本票一事，為被告以外之人於審判外之
    書面陳述，屬傳聞證據，然被告及辯護人同意上開證據之證
    據能力；且該函係魏憶龍署名製作，並無不可信之情況，認
    均適合作為本案之證據，依前述規定，應有證據能力。
二、訊據上訴人即被告丙○○（下稱被告）供認有於上開時地未
    經魏憶龍之同意，而於上揭本票發票人欄內簽署魏憶龍名字
    之事實不諱，惟否認有何偽造有價證券犯行，辯稱：當日是
    告訴代理人甲○○要我在本票上簽魏憶龍之名字，作為票據
    之保證人，不是我主動簽的，我並無偽造有價證券之故意；
    且非簽於發票人之欄位，該項簽名非屬票據上之發票行為，
    與偽造有價證券罪構成要件有間云云。
三、經查：
（一）被告於93年1 月12日，在「高大當舖」內簽發140 萬元之
      本票1 紙（票號TH0000000 號、發票日93年1 月12日、到
      期日93年2 月28日），並未經魏憶龍同意於發票人欄簽署
      「魏憶龍」名字之事實，業據被告於檢察官偵查、原審及
      本院審理中供承不諱，核與魏憶龍以理運國際法律事務所
      函覆高雄市苓雅分局稱：未授權被告簽名等語（見警卷第
      15頁）一致，復有上揭本票影本乙紙附卷可資佐證（見94
      年發查字第691 號卷第3 頁背面、警卷第4 頁）。被告上
      揭偽造有價證券之客觀事實，已堪認定。
（二）證人甲○○（即告訴代理人）於原審審理中結證稱：「因
      為魏梓安欠我們140 萬元，當時利息已經不正常繳交，我
      們要他把原先質押的車子交給當舖，他說因為他是記者，
      需要用車，所以請他父親幫他作保，當天他的父親從台北
      坐飛機下來，說願意幫他作保，願意幫他背書，我們說要
      找保證人，被告說他的親戚是魏憶龍，可以請他作保，被
      告就到門口去撥電話，回來之後就說魏憶龍幫他作保沒問
      題，但是魏憶龍沒有辦法到高雄來，所以被告才在本票上
      簽魏憶龍的名字，被告還說本票到期前一定會負責償還」
      、「我們是請被告找一個保證人，但魏憶龍是被告自己找
      的，也是他自己簽的」、「（被告是否知道在本票上簽魏
      憶龍的名字是表示魏憶龍要對這份債務負責？）知道，因
      為魏憶龍就是擔任被告的保證人」、「當初我們只是要求
      被告找保證人，並不是要求他去簽魏憶龍的名字，且是他
      說了之後，我才知道魏憶龍是他的親戚」等語（見原審卷
      第49、50頁）。況「高大當舖」與被告之子魏梓安間僅有
      債權債務關係，衡之常情，一般人尚難從姓氏之異同判斷
      他人之親屬關係，是證人甲○○上揭證述內容，核與事實
      相符，應堪採信。證人甲○○既非於被告簽發本票前即知
      被告與魏憶龍間之親屬關係，應無在被告簽發本票之際命
      被告簽署魏憶龍名字之可能。被告未經魏憶龍之同意，自
      行在本票上簽署「魏憶龍」名字，其主觀上已認識偽造有
      價證券之客觀事實，其有偽造有價證券之故意，亦可認定
      。
（三）被告除於上揭本票發票人欄內填寫其本人名字外，另緊接
      於其名字上方偽簽魏憶龍之名字，依該本票之形式觀之，
      仍應認魏憶龍為該本票之共同發票人，故被告偽造共同發
      票人魏憶龍部分，依法應負偽造有價證券之罪責。被告雖
      以其偽簽發魏憶龍之姓名，非簽於發票人之欄位，該項簽
      名非屬票據上之發票行為云云；惟查，由系爭本票整體觀
      之，被告應係填寫本人姓名及偽簽「魏憶龍」姓名時，未
      斟酌該發票人欄位之空間大小，而於偽簽發票人「魏憶龍
      」姓名時，未將之精準填載於發票人欄位，而係緊接於被
      告本人姓名上方填載，此由被告填載自己姓名已佔據系爭
      本票所有之二個發票人欄位可得而明；況查，被告如以保
      證人地位而偽簽「魏憶龍」之姓名，則在該本票付款地欄
      位偽簽，顯然不符合該付款地欄位所應填載之內容，另觀
      之系爭本票仍有其他空間，足供被告記載「保證人：魏憶
      龍」等字，乃被告並未此之為，益證被告之真意，係以「
      魏憶龍」為共同發票人而偽造該本票。又發票人應負票據
      責任，是證人於原審雖證稱係要被告找保證人云云，而被
      告偽造「魏憶龍」為共同發票人，亦為擔保票據之兌現。
（四）綜上各情，被告有偽造有價證券之客觀事實，主觀上亦認
      識該客觀事實，即有偽造有價證券之故意，事證明確，被
      告上開所辯，係事後卸責之詞，不足採信，其犯行堪以認
      定。
四、本件被告係以偽造「魏憶龍」為共同發票人，持以交付甲○○，作為魏梓安積欠乙○○所經營之「高大當舖」舊有債務
    之擔保而行使，核被告所為，係犯刑法第201 條第1 項之偽
    造有價證券罪。被告偽造有價證券後持以行使，行使偽造有
    價證券之低度行為為偽造有價證券之高度行為所吸收，而被
    告偽簽「魏憶龍」署押之行為，則為偽造有價證券之部分行
    為，均不另論罪。至於被告偽造「魏憶龍」為共同發票人而
    行使，所擔保者既係「舊有債務」，而非作為「借款」之擔
    保，自無另觸犯刑法第339 條第1 項詐欺「取財」之行為可
    言。又被告行為後，刑法業於94年2 月2 日經總統以華總一
    義字第09400014901 號令修正公布，並於95年7 月1 日施行
    ，參酌最高法院95年5 月23日刑事庭第8 次會議決議，修正
    後刑法第2 條第1 項之規定，係規範行為後法律變更所生新
    舊法律比較適用之準據法，於修正後刑法施行後，應適用修
    正後刑法第2 條第1 項之規定，為「從舊從輕」之比較。修
    正後刑法第33條第5 款規定「罰金：新臺幣1 千元以上，以
    百元計算之。」，與修正前刑法第33條第5 款規定「罰金：
    1 元以上。」不同，本案被告等人所犯法條關於罰金刑部分
    ，經比較新舊法結果，以舊法有利於被告，自應依刑法第2
    條第1 項前段規定，適用修正前刑法第33條第5 款規定。本
    件被告簽發系爭本票，並於該本票共同發票人欄偽簽魏憶龍
    之簽名，係為擔保其子之債務，且被告年紀已72歲，其所犯
    係屬最低本刑3 年以上有期徒刑之罪，法重情輕，若處以最
    低法定刑猶嫌過重，其犯罪情狀尚非全然無可憫恕之處，爰
    依修正後刑法第59條規定減輕其刑（刑法第59條之規定，為
    法院就刑之酌減審認標準之明文化，非屬法律之變更，無新
    舊法比較之問題。見最高法院95年5 月23日95年第8 次刑事
    庭會議決議）。
四、原審認被告罪證明確，據以論罪科刑，固非無見。惟查：（
    一）依上揭證人甲○○之證述內容觀之，被告之子丙○○係
    遭高大當舖經理甲○○催索，被告為替其子擔保，而簽發上
    揭本票，嗣甲○○認其信之要求用不夠，要求其再找一位保
    證人，被告始於上開本票發票人欄上偽造魏憶龍之簽名，再
    持以交付甲○○，作為清償擔保而行使之。原判決竟認定「
    被告之子丙○○係遭高大當舖負責人乙○○催索，被告為替
    其子擔保，而簽發上揭本票，因乙○○認其信用不夠，要求
    其再找一位保證人，被告始於上開本票發票人欄上偽造魏憶
    龍之簽名，再持以交付乙○○，作為清償擔保而行使之」。
    原判決之事實認定即與卷內資料明顯不符，致有上揭事實認
    定不符之違誤；（二）原審未及比較新舊法適用問題。被告
    上訴意旨，仍執前詞，否認犯罪，指摘原判決不當，雖無理
    由，但原判決既有上開可議之處，自應由本院將原判決撤銷
    改判。審酌被告簽發本件之本票係為其子清償借款，為急覓
    保證人始誤觸刑章，又偽造本票數量僅有1 張，票面金額金
    額140 萬元，對於魏憶龍票據信用及社會金融秩序所生之危
    害程度，及被告犯罪後之態度等一切情狀，爰量處有期徒刑
    1 年6 月。又被告曾因詐欺案件，經臺灣高等法院花蓮分院
    於85年4 月26日以85年度上易字第14號判處有期徒刑8 月確
    定，經臺灣臺東地方法院檢察署以85年度執字第317 號於85
    年9 月19日執行通緝結案，於91年8 月13日時效完成撤銷通
    緝，有臺灣高等法院被告前案通緝紀錄表在卷可稽，其因行
    刑權期間期滿而不得執行，不符合緩刑要件（行刑權消滅後
    ，僅對之不得再執行刑罰而已，原確定判決所宣告之罪刑，
    仍屬存在，不得依刑法第74條第1 款規定宣告緩刑。再行刑
    權消滅與刑之執行完畢或赦免不同，同條第2 款既有意將行
    刑權消滅排除在外，即無再類推適用同條第2 款之餘地），
    自不得為緩刑之諭知（司法院廳刑一字第05283 號意見參
    照）。又被告偽造之本票發票人魏憶龍部分，自應依刑法第
    205 條規定，不問屬於犯人與否，均宣告沒收之；至被告以
    本人名義簽發本票部分，仍屬有效票據，故本件被告為發票
    人部分自不在依法沒收之列。
據上論結，應依刑事訴訟法第369 條第1 項前段、第364 條、第
299 條第1 項前段，刑法第2 條第1 項前段，第201 條第1 項、
第59條、第205 條，修正前罰金罰鍰提高標準條例第1 條，判決
如主文。
本案經檢察官彭南雄到庭執行職務。
中    華    民    國    97    年    2     月    29    日
                      刑事第六庭  審判長法  官  王憲義
                                        法  官  張盛喜
                                        法  官  邱永貴
以上正本證明與原本無異。
如不服本判決應於收受本判決後10日內向本院提出上訴書狀，其
未敘述上訴理由者，並得於提起上訴後10日內向本院補提理由書
狀（均須按他造當事人之人數附繕本）「切勿逕送上級法院」。
中    華    民    國    97    年    2     月    29    日
                                        書記官  鄭翠芬
附錄本判決論罪科刑法條：
刑法第201 條第1 項
意圖供行使之用，而偽造、變造公債票、公司股票或其他有價證
券者，處3 年以上10年以下有期徒刑，得併科3 千元以下罰金。


司法院資訊處製作；財團法人民間司法改革基金會備份。
